【裁判字號】    92,交上易,195
【裁判日期】    921028
【裁判案由】    過失傷害
【裁判全文】
臺灣高等法院刑事判決                          九十二年度交上易字第一九五號
    上  訴  人  臺灣板橋地方法院檢察署檢察官
    被      告  甲○○
                        （
右上訴人因被告過失傷害案件，不服臺灣板橋地方法院九十一年度交易字第四九九號
，中華民國九十二年四月九日第一審判決（起訴案號：臺灣板橋地方法院檢察署九十
年度偵字第一三七五一號），提起上訴，本院判決如左：
    主  文
上訴駁回。
    理  由
一、公訴意旨以：被告甲○○平日駕駛ＤＸ─八五一一號自小貨車協助開設雜貨店之
    母親送貨，為從事駕駛業務之人。民國九十年四月二日十一時二十分許，甲○○
    甫送交貨物予客戶，駕駛上開自小貨車沿臺北縣五股鄉○○○號道路由蘆洲往八
    里方向行駛，途經一０三號道路之二００公尺處，甲○○為汽車駕駛人，應注意
    汽車行駛時，應隨時注意車前狀況，並採取必要之安全措施，而依當時情形，又
    非不能注意，竟疏於注意，適騎乘車號ＨＡＩ─二四六號機車之葉文鑫亦沿一０
    三號道路行駛於甲○○之前方。甲○○因疏於注意，自後方撞擊葉文鑫所騎乘之
    機車，致人車倒地，葉文鑫經送馬偕紀念醫院急救後，因頭部外傷、顱內出血而
    成植物人狀態。案經被害人葉文鑫之配偶乙○○訴由臺北縣政府警察局蘆洲分局
    移由臺灣板橋地方法院檢察署檢察官偵查起訴，因指被告甲○○涉犯刑法第二百
    八十四條第二項業務過失致重傷害罪嫌。
二、按犯罪事實應依證據認定之，無證據不得推定其犯罪事實，又不能證明被告犯罪
    者，應諭知無罪之判決，為刑事訴訟法第一百五十四條、第三百零一條第一項前
    段所明定。又所謂認定犯罪事實之證據，係指足以認定被告確有犯罪行為之積極
    證據而言，如未發現相當證據，或證據不足以證明，自不能以推測或擬制之方法
    ，以為裁判基礎。且刑事訴訟上證明之資料，無論其為直接證據或間接證據，均
    須達於通常一般人均不致於有所懷疑，而得確信其為真實之程度，始得據為有罪
    之認定，若其關於被告是否犯罪之證明未能達此程度，而有合理性懷疑之存在，
    致使法院無從形成有罪之確信，根據「罪證有疑，利於被告」之證據法則，即不
    得遽為不利被告之認定，其以情況證據（即間接證據）斷罪時，尤須基於該證據
    在直接關係上所可證明之他項情況事實，本乎推理作用足以確證被告有罪，方為
    合法，不得徒憑主觀上之推想，將一般經驗上有利被告之其他合理情況逕予排除
    ，最高法院七十六年臺上字第四九八六號、三十二年度上字六七號判例意旨。又
    按，告訴人之告訴，係以使被告受有罪之判決為其終極之目的。因之，告訴人所
    指述者，是否與事實相符，仍應調查其他證據以資審認，換言之，即必須藉由補
    強證據之存在，以增強或擔保告訴人陳述之證明力，該告訴人之指述，始適合作
    為認定犯罪事實之基礎，見最高法院五十二年臺上字第一三００號判例意旨。再
    按，事實審法院對於證據之取捨，依法雖有自由判斷之權，然積極證據不足證明
    犯罪事實時，被告之抗辯或反證縱屬虛偽，仍不能以此資為積極證據應予採信之
    理由，最高法院三十年上字第四八二號亦著有判例可參。
三、本案公訴人指被告涉犯右揭犯嫌，無非以：(一)、被害人所騎乘之車號ＨＡＩ─二
    四六號機車係由後方被撞擊，車牌及車體並因而毀損掉落，有照片三幀在卷可憑
    ；(二)、證人員警張幸一結證稱：「（如何確認甲○○是肇事者？）甲○○說是被
    害人來擦撞其貨車」等語。證人即板英醫院救護車司機丙○○亦證稱：「（甲○○有無說誰是肇事者？）甲○○說被害人來擦撞其貨車」等詞，是被告對於員警
    張幸一及救護車司機丙○○所描述之車禍情形，顯與機車損壞所呈現之撞擊狀況
    然相違。被告供詞與證據相違，衡情，被告應有畏罪卸責。(三)、此外，復有道
    路交通事故調查報告表及肇事現場、小貨車毀損情形、機車毀損情形等照片附卷
    可稽；而葉文鑫因頭部外傷、顱內出血而成植物人狀態，有馬偕紀念醫院診斷證
    明書及病歷表可參。而指被告違反注意義務，係有過失。
四、訊據被告甲○○固坦承有於右揭時、地駕駛前揭自用小貨車，行經該地情事，然
    矢口否認有何過失犯行，辯稱略謂：伊原在內側車道行駛，因聽到後方一聲巨響
    ，被害人之機車就在其後方倒地，不知道被害人如何倒地受傷，伊係下車救護傷
    者，伊無過失，被害人之車牌落地亦非伊所造成，應係救護車臨去之前撞到，若
    後方追撞不可能僅僅造成被害人車牌掉下去而已等云云。
五、惟查：
(一)按刑法上之過失者，係指行為人按其情節應注意，並能注意而不注意，或行為人
    對於構成要件事實，雖預見其發生而確信其不發生者而言，刑法第十四條定有明
    文，是刑法上過失責任之成立，應以行為人對該過失行為所生之構成要件結果、
    因果歷程有客觀之預見可能性及主觀預見可能性，且行為人基於此預見之可能性
    ，而有違反客觀上之注意義務而致構成要件事實發生者，始足當之。
(二)查公訴人所指證人張幸一、丙○○前述證稱被告向渠等自承遭被害人擦撞云云，
    縱屬實在，但此與公訴人指稱係未盡注意車前狀況之義務一節，已不相符。而公
    訴意旨亦自承被告縱有向不在場之證人張幸一、丙○○二人為上開陳述，亦與本
    案之事實不符，則證人上開陳述，已難為支持被告有罪之事證。公訴人以此臆測
    被告所供不實係有犯罪云云，揆諸前揭判例，自難憑採。
(三)再查：員警張幸一在肇事當日到場勘查被告所駕之汽車車體均無擦撞之痕跡，尤
    其汽車之前方亦無撞擊之痕跡之事實，為證人張幸一自偵查即已供明結證在卷（
    見偵字卷第三七頁），並在原審供承因而將汽車拍照存證（見原審卷(一)第六六頁
    ），在本院作證亦不能指認被告汽車車頭有明顯撞擊痕跡（見本院卷第四七頁至
    第四九頁），是檢察官起訴指被告自後方追撞被害人所騎機車一節，已屬無憑，
    難以採信。
(四)依本件被告所駕駛車輛暨被害人騎乘機車受損照片（附於偵查卷，以及原審勘驗
    比對照片）觀之，被害人騎乘機車車牌完好如初，僅係脫離該機車，並無何撞擊
    後之痕跡留存。參以證人丙○○與被告為交互詢答陳以：「（經過情形？）我與
    板英醫院調派去淡水馬偕，經過疏洪道，看到路邊躺一人，外線接近中線，被告
    在旁邊，被告小貨車停在內線車道，主任跟我在一起，我們停車，救護車鳴笛，
    被告招手，傷者大量出血，我與護士下車救護，主任打電話報警，我們把傷者抬
    上車急救也同時送馬偕。」、「（對現場勘驗照片有何意見？提示）最後一張被
    害人躺的位置與我發現的位置不一，應在將近中線的地方。」、「（送醫時被告
    如何？）我不記得被告是跟著去醫院或如何，現場時我有問被告是否撞到？被告
    說不是，我也問有無報警？他當時很緊張，我就請主任報警。」、「（對你九十
    年九月五日於檢察官偵查中所言有何意見？提示並告以要旨）無。」、「（被告
    稱有被害人來擦撞到他？）他好像有如此言。」、被告則稱：「（尚有何補充？
    ）我只是經過而已。」、「（對證人所言有何意見？提示並告以要旨）我全程坐
    他的救護車去醫院，下車後我交一五００元給證人作為救護車費用」、。被告詰
    問證人：「人躺在草叢？是否我車後面車已堵住來車，黃（中信）叫我先行移車
    ？黃應記錯傷者躺的位置？兩車併排？」、證人丙○○答：「他（即被告）有交
    一五００元。一、在外線車道，如我在照片上畫的位置。二、我有叫他將車移走
    ，因他車停在內側車道，我並有叫他將四個輪子以石頭標示出來，再移車，不要
    堵住後來車。三、非兩車併排，救護車停在傷者的（喔）我有從內側繞過去，被
    告車在傷者左前方，所以我繞過去尚有距離。我記錯，我是停在被害人後面，我
    本來是走內側，被告攔我車，所以我車頭前面是被害人，被告車是停在被害人左
    前方」、被告答：「證人方才連我有無坐他救護車剛開始他都無法記起來。證人
    在車上時才對我說『剛才我忘記叫你畫位置』，被害人機車牌加上檔泥板被刮下
    係因為救護車車身比較長又轉好幾次而造成的」、證人答：「好像是依稀有聽到
    東西被壓到或刮到破掉的聲音，沒有下車看。」等語（見原審卷(二)第九一頁至第
    九三頁）。證人丙○○並在本院詢問時到庭結證：被害人上車後，伊急於救人，
    開車離去時，右後方確有壓到東西，而當時伊救護車之右後方只有被害人停在現
    場之機車並無他物無訛等情屬實（見本院卷第五十、五一頁），是依證人丙○○
    前開供述，被害人機車車牌之掉落係證人即救護車駕駛丙○○所駕駛之救護車於
    離去時撞擊所致應無疑義。被告否認被害人機車之車牌掉落一節與伊有關，尚屬
    有憑，非不足採。尤其，該機車車牌與其上之後燈號整體部分，係屬在同一面，
    如係遭被告所駕汽車自後追撞，則該後燈整體應有嚴重之破損。然觀之卷附照片
    （見偵查卷第十四頁反面上方照片），該燈座整體之車體仍屬完好，復對照告訴
    人於原院現場勘驗時陳述以該車上方灰色膠殼，並無換過，只有燈殼上方之淺藍
    色烤漆部分有換過（見原審卷(一)第八九頁反面暨拍攝之照片參照）等情，亦無疑
    問。告訴人乙○○所指略謂：若非其（指被告）所為，何以至醫院為關懷之舉等
    詞，仍係推估臆測之詞，亦非可採。而公訴所訴被告於未盡車前注意義務一節，
    同乏實證。因之，公訴人指被告未注意車前狀況，而推指為被告過失肇事一節，
    亦乏依據。
(五)綜上所述，被告所辯，應可採信。而公訴所憑，已無足採為被告有罪之認定。此
    外，本院復查無其他積極證據足資證明被告有何過失犯行之證明。
六、原審同此認定，以本件不能證明被告犯罪，而為諭知被告無罪之判決，結論經核
    並無不合。檢察官依循告訴人之請求上訴略以：證人張幸一已證稱被告曾向伊坦
    認與被害人擦撞，應已有違反注意車前狀況之義務及隨時採取必要安全措施之義
    務。又車牌遭受撞擊並非皆有無可抹滅之自然印跡，須視被撞之部位而論。況被
    害人之車牌脫落，益徵車牌並非直接遭受撞擊，而係撞擊其他部位而致車牌震落
    ，尚難以其機車後燈罩之總體並無嚴重破損或車牌完好即認被告無駕車擦撞被害
    人機車之事實云云，指摘原判決不當，請求撤銷改判。惟查：(一)、本件被害人機
    車後方有車牌掉落之情形，但均無積極事實足證係被告駕駛汽車追撞造成，此外
    該機車之後方，並無任何擦撞損壞之痕跡，均如前述，本件實無積極事證足證被
    告有駕車未警戒前方自後方撞擊被害人所駛機車。(二)、雖公訴人指被告曾向員警
    張幸一坦承與被害人之機車擦撞，但查：被告當時並未向員警坦認係伊肇事（見
    本院卷第四九頁證人張幸一在本院之證詞），自亦無坦認其有肇事責任之可言，
    被告縱曾承認與被害人擦撞，亦不能直接認定被害人係屬有責。況其所指之兩車
    擦撞，均無客觀之事證足以證明有擦撞之事實。(三)、告訴人在本院上訴雖又舉證
    人即被害人之子己○○、戊○○及己○○之岳父丁○○證明被告曾在醫院自承係
    其撞傷被害人，被告之父江文龍曾於當日駛往醫院探視被害人並表示伊願負責。
    惟查：訊據被告否認有向證人承認肇事之事，且查證人己○○、戊○○、丁○○
    均與被害人有至親及姻親情誼，渠等所供已非無偏頗之虞。且查被告當天在醫院
    並未承認肇事，且什麼都沒說之情形，為證人丁○○結證在卷（見本院卷第四三
    頁），況依證人丁○○所供：被告之父亦僅陳稱：因被告未滿二十歲有事由伊負
    責（見本院卷第四四頁），顯見依證人丁○○所供，未在車禍現場之被告之父，
    其所為之言詞，並無替被告坦承有責。僅稱其子未成年，有事情由伊負責而已，
    是均不足以指認被告有自承犯罪之事實。況該己○○、戊○○、丁○○等三人與
    告訴人乙○○經本院隔離訊問之結果，證人丁○○稱被告之父係在一樓急診室樓
    下表示伊要負責，當時被害人尚未開刀（見本院卷第四三頁），此外未再為相同
    之表示。乙○○稱：被告之父係在被害人已開刀完後，在加護病房外所說（見本
    院卷第四二頁），己○○、戊○○則稱：被告之父係在手術房外等候時（即尚未
    完成開刀）所述，此外未再為相同之表示（見本院卷第四六頁、第五三頁）。是
    顯見證人等所供之情節彼此間亦有不符；尤難遽信。自難恣以採為認定被告犯罪
    之證據。(四)、再本案經檢察官送交「台灣省台北縣區車輛行車事故鑑定委員會」
    鑑定之結果，係以本案之跡證不足，而未予鑑定。本案復經歷審調查及傳喚證人
    之結果，再經本院依告訴人之請求將本件送請台灣省車輛行車事故覆議鑑定委員
    會覆議之結果，亦以本案跡證不足，未予覆議，此有台灣省台北縣區車輛行車事
    故鑑定委員會九十一年一月十八日北鑑字第九０二三三七號函及台灣省車輛行車
    事故覆議鑑定委員會九十二年九月二十三日府覆議字第九二一０九三二號函附卷
    可參（見偵查字卷第四五頁、第四六頁、本院卷第九七頁），是上開鑑定機關亦
    不能確切鑑定認本案被告有犯罪之積極事證。綜上所述，檢察官上述所指各節，
    既不足採，其上訴自無理由，應予駁回。
據上論斷，應依刑事訴訟法第三百六十八條，判決如主文。
本案經檢察官鄭龍照到庭執行職務。
中      華      民      國    九十二    年      十      月    二十八    日
                              臺灣高等法院交通法庭
                                  審判長法  官  溫  耀  源
                                        法  官  吳      燦
                                        法  官  何  菁  莪
右正本證明與原本無異。
不得上訴。
                                        書記官  陳  菊  珍
中      華      民      國    九十二    年      十      月     三十     日


司法院資訊處製作；財團法人民間司法改革基金會備份。
